臺灣高等法院刑事判決　　　　　　　　96年度上訴字第2164號
上　訴　人
即　被　告　甲○○
上列上訴人因詐欺等案件，不服臺灣基隆地方法院95年度易字第
308號，中華民國96年4月20日第一審判決（起訴案號：臺灣基隆
地方法院檢察署92年度偵字第 22400號），提起上訴，本院判決
如下：
    主  文
原判決撤銷。
甲○○連續幫助常業詐欺，處有期徒刑拾月。
    事  實
一、甲○○明知以自己金融機構帳戶之存摺、金融卡、金融卡密
    碼供他人使用，可能遭詐欺集團作為常業詐欺取財之用。竟
    因缺錢花用，於民國92年 3月底，見中國時報賣帳戶分類廣
    告時，基於幫助之概括犯意，以電話與詐騙集團聯絡，應詐
    騙集團要求，先於92年4月2日至原開戶之中華郵政股份有限
    公司金山郵局（下稱基隆郵局）辦理核發晶片卡、申設電話
    語音服務及密碼，再於92年4月6日左右，前往臺北市○○○
    路捷運站前與詐騙集團之人見面，並以新臺幣（下同）1500
    元之價格將先前向金山郵局開設之第00000000000000號帳戶
    之存摺、金融卡出售詐騙集團使用，同時告知語音密碼。甲
    ○○販賣上開帳戶後，依中國時報賣帳戶之分類廣告，以電
    話與詐騙集團聯絡，並應詐騙集團要求，於92年5月2日至臺
    新銀行三重分行開立第00000000000000號帳戶；復於同日至
    兆豐銀行三重分行開立第00000000000號帳戶。又於92年5月
    14日至第一銀行重陽分行開立第 00000000000號帳戶，及至
    聯邦銀行三重分行開立第000000000000號帳戶。而於92年 5
    月14日，將上開臺新銀行三重分行、兆豐銀行三重分行、第
    一銀行重陽分行、聯邦銀行三重分行之帳戶，攜至臺北市○
    ○○路捷運站前與詐騙集團之人見面，以每帳戶1000元價格
    ，將上開 4帳戶之存摺、金融卡、密碼函出售詐騙集團使用
    。迨詐騙集團於購得甲○○上開金山郵局、第一銀行重陽分
    行、臺新銀行三重分行帳戶後，隨即利用該 3帳戶從事如附
    表一、二、三之常業詐欺行為。嗣經附表一之被害人發覺有
    異知悉受騙，報警後循線查獲；再經臺灣基隆地方法院依職
    權主動查獲如附表二、三之常業詐欺行為，並查得如附表四
    、五之常業詐欺集團所騙得款項轉入甲○○上開兆豐銀行三
    重分行、聯邦銀行三重分行帳戶內。
二、案經乙○○訴由高雄縣警察局鳳山分局報請臺灣高雄地方法
    院檢察署檢察官偵查起訴。
    理  由
一、本件經檢察官提起公訴，被告甲○○於本院審理中就被訴事
    實為有罪之陳述，經審判長告知簡式審判程序之旨，並聽取
    公訴人及被告之意見後，裁定進行簡式審判程序，合先敘明
    。
二、上開事實，業據上訴人即被告甲○○供承不諱，且有財政部
    臺灣省北區國稅局淡水稽徵所95年10月14日北區國稅淡水二
    字第0951016326號函及附件、甲○○金山郵局000000000000
    00號帳戶基本資料、甲○○金山郵局00000000000000號帳戶
    歷史交易清單、行動電話0000000000號使用者資料、甲○○
    金山郵局00000000000000號帳戶開戶資料、甲○○金山郵局
    00000000000000號帳戶92年4月13日至92年4月25日郵政存簿
    儲金每日活動戶存提詳情表、第一商業銀行95年9月6日（95
    ）一重陽字第70號函及附件、甲○○臺新國際商業銀行開戶
    資料、甲○○臺新國際商業銀行00000000000000號帳戶資金
    往來明細、甲○○兆豐國際商業銀行三重分行開戶資料、甲
    ○○兆豐國際商業銀行三重分行 00000000000號帳戶歷史資
    料查詢、甲○○聯邦商業銀行三重分行開戶資料、甲○○聯
    邦商業銀行三重分行000000000000號帳戶存摺存款明細、華
    南商業銀行潮洲分行96年 1月18日華潮存字第096013號函之
    附件麥家榮帳戶、交易明細、警示帳戶資料、中華郵政股份
    有限公司95年11月15日儲字第0950727508號函及附件之吳家
    榮開戶資料、歷史交易清單、臺新國際商業銀行95年11月 7
    日臺新作集字第 9515239號函及附件之吳家榮開戶資料及資
    金往來明細表、大眾商業銀行北桃園分行95年11月16日（95
    ）北桃發字第 149號函及附件之吳家榮開戶資料、資金往來
    明細表、臺灣中小企業銀行南崁分行95年11月13日95年南崁
    字第 692號函及附件之吳家榮開戶資料、資金往來明細表、
    第一商業銀行南崁分行95年11月29日一南崁字第 175號函及
    附件之吳家榮交易明細表、上海商業儲蓄銀行南崁分行95年
    11月13日上銀南崁字第 95080號函及附件之吳家榮開戶資料
    、交易明細表、聯邦商業銀行南崁分行95年11月11日（95）
    )聯銀南崁字第304號函及附件之吳家榮開戶資料、交易明細
    表、聯邦銀行迴龍分行函及附件、臺北富邦銀行安平分行96
    年 3月13日函及附件在卷可稽。而一般正常之人，均能輕易
    至金融機構開立存款帳戶，如無不法目的，實無借用他人存
    摺使用之必要。而金融存摺事關個人財產權益，甚且悠關個
    人法律責任，若非具有信賴關係或其他特殊原因，均不可能
    任意販賣他人使用；且社會上詐騙集團橫行，並經電視、報
    章大力報導，依常情判斷，被告應知買受帳戶之人係作為常
    業詐欺犯罪工具，被告竟仍將存摺、金融卡、密碼函出售詐
    騙集團使用，顯有幫助詐欺之犯意無疑。足見被告自白，確
    與事實相符。事證明確，被告犯行堪以認定。
三、
（一）被告行為後，刑法施行法已於95年6月14日增訂該法第1條
      之 1規定，並自95年7月1日施行，刑法分則編各罪所定罰
      金之貨幣單位原為銀元，且依修正前刑法第33條第 5款規
      定，罰金刑為一銀元以上，而有關罰金倍數之調整及銀元
      與新臺幣之折算標準，則定有「罰金罰鍰提高標準條例」
      及「現行法規所定貨幣單位折算新臺幣條例」，除罰金以
      一銀元折算三元新臺幣外，並將72年 6月26日以前修正之
      刑法部分條文罰金數額提高二至十倍，其後修正者則不再
      提高倍數；嗣修正後刑法第33條第 5款則將罰金刑提高為
      新臺幣一千元以上，並以百元計算之，且刑法第33條第 5
      款所定罰金貨幣單位既已改為新臺幣，刑法分則編各罪所
      定罰金之貨幣單位亦應配合修正為新臺幣，考量刑法修正
      施行後，不再適用「現行法規所定貨幣單位折算新臺幣條
      例」，為使刑法分則編各罪所定罰金之最高數額與刑法修
      正前趨於一致，爰增訂刑法施行法第1條之1規定，將刑法
      分則編各罪所定罰金之貨幣單位均改為新臺幣，並將72年
      6 月26日以前修正之刑法部分條文罰金數額提高為三十倍
      ，其後修正者則提高為三倍。是以刑法分則編各罪所定罰
      金刑之最高數額，於上開規定修正後仍屬一致，並無不同
      ；但罰金刑之最低數額，則比修正前提高，從而修正後規
      定並未有利於被告，依刑法第2條第1項前段規定，刑法條
      文有罰金刑規定者，應適用修正前之規定。
（二）按刑法上之幫助犯，係對於犯罪與正犯有共同之認識，而
      以幫助之意思，對於正犯資以助力，而未參與實施構成要
      件之犯罪行為者而言（最高法院75年度臺上字第1509號、
      88年度臺上字第1270判決意旨參照）。則倘未參與實施犯
      罪構成要件之行為，且係出於幫助意思提供助力，即屬幫
      助犯，而非共同正犯。本件被告提供銀行帳戶給詐欺集團
      ，再由該詐欺集團人員對被害人行詐，使被害人陷於錯誤
      ，匯款至被告所提供之帳戶內，被告提供帳戶僅係供詐欺
      集團將詐得之款項匯入，被告帳戶既在詐欺集團保管使用
      之中，被告顯無收受被害人之款項，自未參與詐欺罪之構
      成要件行為，卷內亦無證據證明被告與詐欺集團有正犯之
      犯意聯絡，自應構成幫助犯；又該詐欺集團於短時間內密
      集行騙款項非少，自屬以此詐欺所得維生。另95年7月1日
      修正施行之刑法，雖已刪除第340條常業詐欺罪之規定，
      然本件被告所犯本罪之時間在刑法修正施行前，當時常業
      詐欺罪，法定本刑為1年以上7年以下有期徒刑，得併科 5
      萬元以下罰金；刑法修正後，因常業犯已經刪除，應將所
      犯多次詐欺取財罪行分論併罰。而被告多次幫助他人對被
      害人施用詐術，合併計算法定最高本刑已在有期徒刑 7年
      以上，較原常業犯之法定刑為重，依刑法第2條第1項規定
      ，應適用修正前刑法第340條常業詐欺罪論處。
（三）核被告所為，係犯刑法第30條第1項、修正前第340條之幫
      助常業詐欺取財罪。公訴人認被告係犯刑法第30條第 1項
      、第339條第1項之幫助普通詐欺罪，尚有未洽，然基本社
      會事實相同，爰依法變更起訴法條。查被告行為後，刑法
      第56條連續犯規定，業於94年1月7日修正公布刪除，並於
      95年7月1日施行。被告行為後，新法業已刪除連續犯規定
      ，此刪除雖非犯罪構成要件之變更，但顯已影響行為人刑
      罰之法律效果，自屬法律有變更，依刑法第2條第1項前段
      規定，比較新、舊法結果，仍應適用較有利於被告之行為
      時法律即舊法以連續犯論處（最高法院95年第 8次刑事庭
      會議決議參照）。被告先後多次幫助常業詐欺犯行，時間
      緊接，犯罪構成要件相同，顯係基於概括犯意為之，應依
      連續犯規定論以一罪，並加重其刑。再被告幫助他人犯常
      業詐欺罪，應依刑法第30條第 2項規定，按正犯之刑減輕
      之，並依法先加後減之。公訴人就被告如附表二、三所示
      犯行雖未起訴，然此部分與起訴部分有連續犯裁判上一罪
      關係，本院自得併予審理。
四、原審對被告論罪科刑，固非無見，惟被告行為後，洗錢防制
    法業於95年7月1日修正施行，修正前洗錢防制法第3條第5款
    所稱刑法第 340條常業詐欺罪之重大犯罪項目，業經修正刪
    除，同法第9條第1項關於掩飾或隱匿因自己常業詐欺重大犯
    罪所得財物之洗錢罪部分，即已廢止，自應為免訴之判決，
    原審一併論罪，尚有未當（詳如後述）。被告上訴，指摘原
    審量刑過重，固無理由。惟原判決既有可議，自應由本院撤
    銷改判。爰審酌被告平日素行、犯罪動機、目的、以帳戶供
    詐欺集團行騙，危害社會大眾及金融交易重大，犯後尚能坦
    承犯行等一切情狀，量處如主文第2項所示之刑。
五、被告開立之中華郵政股份有限公司金山郵局第000000000000
    00號帳戶之存簿、金融卡、臺新銀行三重分行第0000000000
    0000號帳戶、兆豐銀行三重分行第 00000000000號帳戶、第
    一銀行重陽分行第 00000000000號帳戶、聯邦銀行三重分行
    第000000000000號帳戶之存簿、金融卡、密碼函既已交付詐
    欺集團，且於本件案發後，復未能扣案，顯已滅失，故不為
    宣告沒收。
六、公訴意旨另以：被告所申請並任意處分兆豐銀行三重分行、
    聯邦銀行三重分行帳戶內，分別有麥家榮、吳家榮及蔡銘輝
    將不明款項存入，而為不法洗錢行為，被告因而幫助掩飾及
    隱匿上開詐欺集團成員詐騙所得之財物，因認被告此部分涉
    犯洗錢防制法第9條第1項之洗錢罪嫌（此部分公訴人於原審
    審理時以言詞追加起訴）。按犯罪後之法律已廢止其刑罰者
    ，應諭知免訴之判決，刑事訴訟法第302條第4款定有明文。
    查洗錢防制法業於95年7月1日修正施行，修正前洗錢防制法
    第3條第5款所稱刑法第 340條常業詐欺罪之重大犯罪項目，
    業經修正刪除，則同法第9條第1項關於掩飾或隱匿因自己常
    業詐欺重大犯罪所得財物之洗錢罪部分，即已經廢止。此部
    分起訴事實，於被告犯罪後，法律已廢止其刑罰，本應諭知
    免訴。惟公訴人認此部分與被告上開常業詐欺部分有想像競
    合之裁判上一罪關係，自不另為免訴之諭知。
七、附表四註1、註2、附表五註之麥家榮、吳家榮、蔡銘輝涉有
    本件常業詐欺罪嫌，應由檢察官另行偵查。
據上論斷，應依刑事訴訟法第369條第1項前段、第364條、第299
條第 1項前段、第273條之1第1項、第300條，刑法第2條第1項前
段、第11條前段、修正前第56條、第30條第1項、第2項、修正前
第 340條、第55條，判決如主文。
本案經檢察官周誠南到庭執行職務。
中　　華　　民　　國　　96　　年　　 7　　月　　11　　日
　　　　　　　　　刑事第四庭審判長法　官  蔡秀雄
　　　　　　　　　　　　　　　　  法　官  周煙平
　　　　　　　　　　　　　　　　  法　官  陳國文
以上正本證明與原本無異。
如不服本判決，應於收受送達後十日內向本院提出上訴書狀，其
未敘述上訴之理由者並得於提起上訴後十日內向本院補提理由書
（均須按他造當事人之人數附繕本）。
                                  書記官  蔡棟樑
中　　華　　民　　國　　96　　年　　 7　　月    11    日
附錄：本案論罪科刑法條全文
修正前刑法第340條：
以犯前條之罪為常業者，處一年以上七年以下有期徒刑，得併科
五千元以下罰金。
修正前刑法第339條第1項：
意圖為自己或第三人不法之所有，以詐術使人將本人或第三人之
物交付者，處5年以下有期徒刑、拘役或科或併科1千元以下罰金
。
以前項方法得財產上不法之利益或使第三人得之者，亦同。
前二項之未遂犯罰之。
